臺灣高等法院民事判決
111年度重上字第318號
上  訴  人  桂冬花  
訴訟代理人  羅筱茜律師
被 上訴 人  高台美  

訴訟代理人  桂冬來  
上列當事人間分割共有物事件，上訴人對於中華民國110年12月2
9日臺灣臺北地方法院110年度重訴字第370號第一審判決提起上
訴，本院於111年9月27日言詞辯論終結，判決如下： 
    主  文
上訴駁回。
第二審訴訟費用由上訴人負擔。
    事實及理由
一、被上訴人主張：兩造共有如附表1所示之土地及建物（下稱
    系爭土地、房屋，合稱系爭房地），應有部分各為2分之1，
    系爭房地並無不能分割之情形，兩造亦無不為分割之約定，
    惟兩造未能達成分割共識，又系爭房地僅有單一出入口，原
    物分割顯有困難，應以變價分割為適當。爰依民法第823條
    第1項、第824條第2項第2款規定，求為命兩造共有之系爭房
    地應予變價分割，所得價金依附表2「變賣價金分配比例」
    欄所示比例分配之判決。
二、上訴人則以：被上訴人及其配偶桂冬來（伊之胞弟）前向伊
    借款新臺幣（下同）1200萬元，被上訴人因此將名下系爭房
    地應有部分2分之1以贈與為原因過戶予伊，桂冬來並侵吞伊
    委託保管之數百萬元。詎被上訴人及桂冬來未經伊同意，無
    權占有使用系爭房屋，因渠等稱已經遷出系爭房屋，伊與被
    上訴人及桂冬來於民國110年2月4日作成原法院110年度移調
    字第35號調解筆錄（下稱系爭調解筆錄），被上訴人及桂冬
    來同意於110年6月30日前連帶給付伊131萬5651元，惟系爭
    調解筆錄作成後，被上訴人及桂冬來又搬回系爭房屋，且未
    依系爭調解筆錄內容給付不當得利金額，被上訴人顯係以提
    起本件訴訟為手段，以達正當化渠等無權占有系爭房屋為主
    要目的，構成權利濫用等語，資為抗辯。
三、本件經原審判決兩造共有之系爭房地應予變價分割，所得價
    金依附表2「變賣價金分配比例」欄所示之比例分配，上訴
    人不服提起上訴，並上訴聲明：⑴原判決廢棄。⑵被上訴人在
    第一審之訴駁回。被上訴人則答辯聲明：上訴駁回。
四、被上訴人主張：兩造共有系爭房地，應有部分各為2分之1等
    情，業據提出土地登記謄本、建物登記謄本為證（見原審北
    司調卷第37至45頁），且為上訴人所不爭執，堪信為真實。
五、得心證之理由：
　㈠按各共有人，除法令另有規定外，得隨時請求分割共有物。
    但因物之使用目的不能分割或契約訂有不分割之期限者，不
    在此限；分割之方法不能協議決定，或於協議決定後因消滅
    時效完成經共有人拒絕履行者，法院得因任何共有人之請求
    ，命為下列之分配：一、以原物分配於各共有人。但各共有
    人均受原物之分配顯有困難者，得將原物分配於部分共有人
    。二、原物分配顯有困難時，得變賣共有物，以價金分配於
    各共有人；或以原物之一部分分配於各共有人，他部分變賣
    ，以價金分配於各共有人，民法第823條第1項、第824條第2
    項分別定有明文。經查，系爭房地依其使用目的並非不能分
    割，兩造復未表示曾就系爭房地訂有不分割之特約，另被上
    訴人具狀陳稱：兩造曾經數次調解，就系爭房地之分割均無
    共識，上訴人均表示不同意分割等語（見原審北司調卷第47
    頁），足認兩造就系爭房地之分割方法不能協議決定。從而
    ，被上訴人訴請裁判分割系爭房地，洵屬有據，應予准許。
　㈡再按分割共有物究以原物分割或變價分割為適當，法院應斟
    酌當事人意願、共有物之使用情形、經濟效用及全體共有人
    之利益等情形而為適當之分割，不受共有人所主張分割方法
    之拘束（最高法院92年度台上字第782號判決參照）。經查
    ，系爭房地係鋼筋混凝土造7層樓建物之第4層，格局有前後
    陽台、客廳、餐廳、廚房、3間臥室、2間衛浴間、和室及工
    作室等，大門則為唯一出入口，此有被上訴人提出之系爭房
    地格局圖及現場照片可憑（見原審重訴卷第81頁），上訴人
    表示對此無意見（見原審重訴卷第86頁），系爭房地既僅有
    大門作為唯一出入口，如要將系爭房地以原物分割予兩造，
    顯非適當。反之，系爭房地如採變價分割，乃令各共有人得
    按其應有部分比例取得價金之分配，如系爭房地確值高價，
    於公告拍賣之後，應買人自當競相出價，而得以公平之價格
    賣出，倘共有人有意取得系爭房地，亦得在系爭房地變價分
    配之執行程序中出價參與標買，如拍定之買受人非共有人，
    共有人亦得依民法第824條第7項規定享有以相同條件優先承
    購之權，對於各共有人之權益，並無不利。本院審酌上情，
    並參酌系爭房地之使用情形、經濟效用及全體共有人之利益
    ，認被上訴人主張以變價分割方式變賣系爭房地，再由兩造
    按其應有部分比例分配價金，可兼顧兩造利益及經濟效益，
    堪認妥適，應為可採。
　㈢至上訴人雖辯稱：被上訴人及桂冬來未經伊同意，無權占有
    使用系爭房屋，伊與被上訴人及桂冬來作成系爭調解筆錄後
    ，被上訴人及桂冬來又搬回系爭房屋，且未依系爭調解筆錄
    內容給付不當得利金額，被上訴人係以本件訴訟以達正當化
    渠等無權占有系爭房屋之目的，構成權利濫用云云。然被上
    訴人既為系爭房地之共有人，則被上訴人依上規定訴請法院
    裁判分割系爭土地，乃正當權利之行使，難認係專以損害上
    訴人為其主要目的，自不能謂有何權利濫用之情，上訴人此
    部分所辯，實無可採。另被上訴人與上訴人間之借款債務、
    不當得利債務及是否有侵占上訴人委託保管之數百萬元等節
    ，亦與被上訴人得否訴請裁判分割系爭土地無涉，均不足為
    有利於上訴人之認定，併為敘明。
六、綜上所述，被上訴人依民法第823條第1項規定，訴請裁判分
    割系爭房地，應予准許。原審斟酌當事人意願、共有物之使
    用情形、經濟效用及全體共有人之利益等情形，為系爭房地
    應予變價分割，所得價金依附表2「變賣價金分配比例」欄
    所示比例分配之判決，核無不合。上訴意旨指摘原判決不當
    ，求予廢棄改判，為無理由，應予駁回。　
七、本件事證已臻明確，兩造其餘攻擊防禦方法及未經援用之證
    據，經核與判決之結果不生影響，爰不逐一論述，附此敘明
    。　　
八、據上論結，本件上訴為無理由。依民事訴訟法第449條第1項
    、第78條，判決如主文。
中　　華　　民　　國　　111 　年　　10　　月　　18　　日
                  民事第十庭    
                      審判長法  官  何君豪
                            法  官  高明德
                            法  官  張文毓
正本係照原本作成。
如不服本判決，應於收受送達後20日內向本院提出上訴書狀，其
未表明上訴理由者，應於提出上訴後20日內向本院補提理由書狀
（均須按他造當事人之人數附繕本）上訴時應提出委任律師或具
有律師資格之人之委任狀；委任有律師資格者，另應附具律師資
格證書及釋明委任人與受任人有民事訴訟法第466 條之1第1項但
書或第2項所定關係之釋明文書影本。如委任律師提起上訴者，
應一併繳納上訴審裁判費。
中　　華　　民　　國　　111 　年　　10　　月　　18　　日

                            書記官  劉文珠
附表1：
土地：
編號 土地坐落     面積 權利範圍  縣市 鄉鎮市區 段 小段 地號 平方公尺  1 臺北市 大安區 仁愛段 一 632 93 被上訴人：32分之1 上訴人：32分之1 2 臺北市 大安區 仁愛段 一 633 93 被上訴人：32分之1 上訴人：32分之1 3 臺北市 大安區 仁愛段 一 634 93 被上訴人：32分之1 上訴人：32分之1 4 臺北市 大安區 仁愛段 一 637 93 被上訴人：32分之1 上訴人：32分之1 
建物：
編 號 建號 基地坐落 建物門牌 主要建築材料及房屋層數 建物面積（平方公尺）  權利範圍      層次 附屬建物用途  1 臺北市○○區○○段○○段0000○號 臺北市○○區○○段○○段000○000○000○000地號 臺北市○○區○○○路000巷0弄0號4樓 鋼筋混凝土造，7層 4層，113.98 陽台，22.73 被上訴人：2分之1 上訴人：2分之1 備考：含共有部分同小段2008建號，權利範圍：1000分之69        

附表2：
編號 共有人 變賣價金分配比例 1 高台美 2分之1 2 桂冬花 2分之1